臺灣高等法院刑事判決　　　　　　　　95年度上訴字第4546號
上　訴　人　臺灣臺北地方法院檢察署檢察官
上　訴　人
即　被　告　亥○○
選任辯護人　高瑞錚律師
　　　　　　陳在源律師
　　　　　　張梅音律師
被　　　告　天○○
　　　　　　丙○○
　　　　　　宇○○
　　　　　　戌○○
　　　　　　酉○○
　　　　　　戊○○
　　　　　　庚○○
　　　　　　己○○
　　　　　　未○○
　　　　　　丁○○
　　　　　　巳○○
　　　　　　辛○○
　　　　　　申○○
　　　　　　甲○○○
　　　　　　子○○
上列十五人
共　　　同
選任辯護人　蕭蒼澤律師
被　　　告　午○○　男　（民國○○年○月○○日生）
　　　　　　　　　　身分證統一編號：Ｚ000000000號
　　　　　　　　　　住台北縣坪林鄉水德村磨壁潭11號
　　　　　　　　　　居臺北縣新莊市○○街72巷1號5樓
　　　　　　辰○　　男　（民國○○年○月○○日生）
　　　　　　　　　　身分證統一編號：Ｚ000000000號
　　　　　　　　　　住台北縣坪林鄉水德村東坑9號
　　　　　　　　　　居台北市○○區○○路51號3樓
　　　　　　卯○○○　女　（民國○○年○月○日生）
　　　　　　　　　　　身分證統一編號：Ｚ000000000號
　　　　　　　　　　　住台北縣坪林鄉水德村東坑9號
　　　　　　　　　　　居台北市○○區○○路51號3樓
　　　　　　癸○○　女　（民國○○年○月○○日生）
　　　　　　　　　　身分證統一編號：Ｚ000000000號
　　　　　　　　　　住台北市○○區○○路1段26號3樓
　　　　　　乙○○　女　（民國○○年○○月○○日生）
　　　　　　　　　　身分證統一編號：Ｚ000000000號
　　　　　　　　　　住台北縣坪林鄉水德村東坑9號
　　　　　　　　　　居台北市○○區○○路287巷10號2樓
　　　　　　寅○○　男　（民國○○年○○月○○日生）
　　　　　　　　　　身分證統一編號：Ｚ000000000號
　　　　　　　　　　住台北縣坪林鄉石村石22號
　　　　　　　　　　居台北市○○路○段4號5樓
　　　　　　壬○○　男　（民國○○年○月○○日生）
　　　　　　　　　　身分證統一編號：Ｚ000000000號
　　　　　　　　　　住台北縣坪林鄉粗窟村灣潭7之6號
　　　　　　　　　　居台北縣新店市○○路6巷2號
上列上訴人因被告等妨害投票案件，不服臺灣臺北地方法院95年
度訴字第449號，中華民國95年2月29日第一審判決（起訴案號：
臺灣臺北地方法院檢察署95年度選偵字第2號），提起上訴，本
院判決如下：
    主  文
原判決關於戌○○、己○○、寅○○、甲○○○、壬○○部分撤
銷。
戌○○、己○○共同以非法之方法，使投票發生不正確之結果，
各處有期徒刑參月，如易科罰金，均以銀元參佰元即新台幣玖佰
元折算壹日，均褫奪公權壹年，均緩刑貳年。
寅○○、甲○○○、壬○○以非法之方法，使投票發生不正確之
結果，各處有期徒刑參月，如易科罰金，均以銀元參佰元即新台
幣玖佰元折算壹日，均褫奪公權壹年，均緩刑貳年。
其餘上訴駁回。
    事  實
一、蘇文松為臺北縣坪林鄉大林村鶯子瀨6之1號之戶長，與天○○、陳光復為使所支持之特定候選人於民國（下同）94年12
    月3日所舉辦之「臺北縣第十五屆縣長選舉」、「臺北縣第
    十六屆縣議員選舉」、「臺北縣第十五屆鄉鎮市長選舉」當
    選，渠等明知天○○、陳光復實際並無居住在上揭處所，且
    亦不會真正遷入該址居住之事實，竟共同基於使投票發生不
    正確結果犯意之聯絡，由蘇文松提供其臺北縣坪林鄉大林村
    鶯子瀨6之1號之戶籍，供天○○、陳光復在取得選舉權之基
    準日前即94年4月18日及同年月25日申請遷入，而使臺北縣
    坪林鄉戶政事務所將虛報遷入之天○○、陳光復編入「臺北
    縣第十五屆縣長選舉」、「臺北縣第十六屆縣議員選舉」、
    「臺北縣第十五屆鄉鎮市長選舉」選舉人名冊公布確定，天
    ○○、陳光復於94年12月3日投票日乃前往投票，而使投票
    發生不正確之結果。
二、李傳清為臺北縣坪林鄉大林村  魚堀44號之6之戶長，與丙○○為使所支持之特定候選人於94年12月3日所舉辦之「臺
    北縣第十五屆縣長選舉」、「臺北縣第十六屆縣議員選舉」
    、「臺北縣第十五屆鄉鎮市長選舉」當選，李傳清與丙○○
    二人明知丙○○實際並無居住在上址，且亦不會真正遷入該
    址居住之事實，竟共同基於使投票發生不正確結果犯意之聯
    絡，由李傳清提供其臺北縣坪林鄉大林村  魚堀44號之6之
    戶籍，供丙○○在取得選舉權之基準日前即94年5月23日申
    請遷入，而使臺北縣坪林鄉戶政事務所將虛報遷入之丙○○
    編入「臺北縣第十五屆縣長選舉」、「臺北縣第十六屆縣議
    員選舉」、「臺北縣第十五屆鄉鎮市長選舉」選舉人名冊公
    布確定，丙○○於94年12月3日投票日乃前往投票，而使投
    票發生不正確之結果。
三、王文生為臺北縣坪林鄉大林村  魚堀33號之12之戶長，與宇
    ○○、戌○○為使所支持之特定候選人於94年12月3日所舉
    辦之「臺北縣第十五屆縣長選舉」、「臺北縣第十六屆縣議
    員選舉」、「臺北縣第十五屆鄉鎮市長選舉」當選，王文生
    及宇○○、戌○○均明知宇○○、戌○○實際並無居住在該
    處，且亦不會真正遷入該址居住之事實，竟共同基於使投票
    發生不正確結果犯意之聯絡，由王文生提供其臺北縣坪林鄉
    大林村  魚堀33號之12之戶籍，供宇○○、戌○○（起訴書
    誤載為謝淑貞）在取得選舉權之基準日前即94年5月17日申
    請遷入，而使臺北縣坪林鄉戶政事務所將虛報遷入之宇○○
    、戌○○編入「臺北縣第十五屆縣長選舉」、「臺北縣第十
    六屆縣議員選舉」、「臺北縣第十五屆鄉鎮市長選舉」選舉
    人名冊公布確定，宇○○、戌○○於94年12月3日投票日乃
    前往投票，而使投票發生不正確之結果。
四、鄭兩傳為臺北縣坪林鄉大林村  魚堀18號之2之戶長，與酉○○、戊○○、庚○○、己○○、未○○、丁○○等人為使所
    之支持之特定候選人於94年12月3日所舉辦之「臺北縣第十
    五屆縣長選舉」、「臺北縣第十六屆縣議員選舉」、「臺北
    縣第十五屆鄉鎮市長選舉」當選，渠等均明知酉○○、戊○○、庚○○、己○○、未○○、丁○○等人實際並無居住在
    前揭處所，且亦不會真正遷入該址居住之事實，竟共同基於
    使投票發生不正確結果犯意之聯絡，由鄭兩傳提供其臺北縣
    坪林鄉大林村  魚堀18號之2之戶籍，供酉○○、戊○○、
    庚○○、己○○、未○○、丁○○等人在取得選舉權之基準
    日前即94年7月25日（酉○○）及同年8月1日（戊○○、庚○○、己○○、未○○、丁○○）申請遷入，而使臺北縣坪
    林鄉戶政事務所將虛報遷入之酉○○、戊○○、庚○○、己○○、未○○、丁○○等人編入「臺北縣第十五屆縣長選舉
    」、「臺北縣第十六屆縣議員選舉」、「臺北縣第十五屆鄉
    鎮市長選舉」選舉人名冊公布確定，酉○○、戊○○、庚○○、己○○、未○○、丁○○等人於94年12月3日投票日乃
    前往投票，而使投票發生不正確之結果。
五、亥○○為臺北縣坪林鄉大林村  魚堀1號之8之戶長，與丑○○為使所支持之特定候選人於94年12月3日所舉辦之「臺北
    縣第十五屆縣長選舉」、「臺北縣第十六屆縣議員選舉」、
    「臺北縣第十五屆鄉鎮市長選舉」當選，該二人明知丑○○
    實際並無居住在前開處所，且亦不會真正遷入該址居住之事
    實，竟共同基於使投票發生不正確結果犯意之聯絡，由亥○○提供其臺北縣坪林鄉大林村  魚堀1號之8之戶籍，供丑○○在取得選舉權之基準日前即94年6月16日申請遷入，而使
    臺北縣坪林鄉戶政事務所將虛報遷入之丙○○編入「臺北縣
    第十五屆縣長選舉」、「臺北縣第十六屆縣議員選舉」、「
    臺北縣第十五屆鄉鎮市長選舉」選舉人名冊公布確定，丑○○於94年12月3日投票日乃前往投票，而使投票發生不正確
    之結果。
六、鄭張秀敏為臺北縣坪林鄉大林村  魚堀9號之4之戶長，與巳
    ○○為使所之支持之特定候選人於94年12月3日所舉辦之「
    臺北縣第十五屆縣長選舉」、「臺北縣第十六屆縣議員選舉
    」、「臺北縣第十五屆鄉鎮市長選舉」當選，鄭張秀敏與巳
    ○○二人明知巳○○實際並無居住在上址，且亦不會真正遷
    入該址居住之事實，竟共同基於使投票發生不正確結果犯意
    之聯絡，由鄭張秀敏提供其臺北縣坪林鄉大林村  魚堀9號
    之4之戶籍，供巳○○在取得選舉權之基準日前即94年4月4
    日申請遷入，而使臺北縣坪林鄉戶政事務所將虛報遷入之巳
    ○○編入「臺北縣第十五屆縣長選舉」、「臺北縣第十六屆
    縣議員選舉」、「臺北縣第十五屆鄉鎮市長選舉」選舉人名
    冊公布確定，巳○○於94年12月3日投票日乃前往投票，而
    使投票發生不正確之結果。
七、李清輝為臺北縣坪林鄉水德村磨壁潭11號之戶長，與午○○
    為使所支持之特定候選人於94年12月3日所舉辦之「臺北縣
    第十五屆縣長選舉」、「臺北縣第十六屆縣議員選舉」、「
    臺北縣第十五屆鄉鎮市長選舉」當選，該二人明知午○○實
    際並無居住在該處，且亦不會真正遷入該址居住之事實，竟
    共同基於使投票發生不正確結果犯意之聯絡，由李清輝提供
    其臺北縣坪林鄉水德村壁潭11號之戶籍，供午○○在取得選
    舉權之基準日前即94年7月5日申請遷入，而使臺北縣坪林鄉
    戶政事務所將虛報遷入之午○○編入「臺北縣第十五屆縣長
    選舉」、「臺北縣第十六屆縣議員選舉」、「臺北縣第十五
    屆鄉鎮市長選舉」選舉人名冊公布確定，午○○於94年12月
    3 日投票日乃前往投票，而使投票發生不正確之結果。
八、曾新得為臺北縣坪林鄉水德村東坑9號之戶長，與辰○、卯
    ○○○為使所支持之特定候選人於94年12月3日所舉辦之「
    臺北縣第十五屆縣長選舉」、「臺北縣第十六屆縣議員選舉
    」、「臺北縣第十五屆鄉鎮市長選舉」當選，渠等均明知辰
    ○、卯○○○實際並無居住在該處，且亦不會真正遷入該址
    居住之事實，竟共同基於使投票發生不正確結果犯意之聯絡
    ，由曾新得提供其臺北縣坪林鄉水德村東坑9號之戶籍，供
    辰○、卯○○○在取得選舉權之基準日前即94年5月4日申請
    遷入，而使臺北縣坪林鄉戶政事務所將虛報遷入之辰○、卯
    ○○○編入「臺北縣第十五屆縣長選舉」、「臺北縣第十六
    屆縣議員選舉」、「臺北縣第十五屆鄉鎮市長選舉」選舉人
    名冊公布確定，辰○、卯○○○於94年12月3日投票日乃前
    往投票，而使投票發生不正確之結果。
九、曾李祝為臺北縣坪林鄉水德村東坑9號之戶長，與癸○○、
    乙○○為使所支持之特定候選人於94年12月3日所舉辦之「
    臺北縣第十五屆縣長選舉」、「臺北縣第十六屆縣議員選舉
    」、「臺北縣第十五屆鄉鎮市長選舉」當選，渠等均明知癸○○、乙○○實際並無居住在該處，且亦不會真正遷入該址
    居住之事實，竟共同基於使投票發生不正確結果犯意之聯絡
    ，由曾李祝提供其臺北縣坪林鄉水德村東坑9號之戶籍，供
    癸○○、乙○○在取得選舉權之基準日前即94年7月25日申
    請遷入，而使臺北縣坪林鄉戶政事務所將虛報遷入之癸○○
    、乙○○編入「臺北縣第十五屆縣長選舉」、「臺北縣第十
    六屆縣議員選舉」、「臺北縣第十五屆鄉鎮市長選舉」選舉
    人名冊公布確定，癸○○、乙○○於94年12月3日投票日乃
    前往投票，而使投票發生不正確之結果。
十、寅○○實際居住在台北市○○路○段4號5樓，為使所支持之
    特定候選人於94年12月3日所舉辦之「臺北縣第十五屆縣長
    選舉」、「臺北縣第十六屆縣議員選舉」、「臺北縣第十五
    屆鄉鎮市長選舉」當選，渠明知未實際居住在台北縣坪林鄉
    石村石22號，且亦不會真正遷入該址居住之事實，竟基
    於使投票發生不正確結果之犯意，於取得選舉權之基準日前
    即94年5月24日遷入台北縣坪林鄉石村石22號之戶籍，
    並擔任戶長，而使台北縣坪林鄉戶政事務所將虛報遷入之寅
    ○○編入「臺北縣第十五屆縣長選舉」、「臺北縣第十六屆
    縣議員選舉」、「臺北縣第十五屆鄉鎮市長選舉」選舉人名
    冊公告確定，寅○○於94年12月3日投票日乃前往投票，而
    使投票發生不正確之結果。
十一、周專名為臺北縣坪林鄉石村尖山湖13號之戶長，與辛○○、申○○為使所支持之特定候選人於94年12月3日所舉
      辦之「臺北縣第十五屆縣長選舉」、「臺北縣第十六屆縣
      議員選舉」、「臺北縣第十五屆鄉鎮市長選舉」當選，渠
      等均明知辛○○、申○○實際並無居住在該處，且亦不會
      真正遷入該址居住之事實，竟共同基於使投票發生不正確
      結果犯意之聯絡，由周專名提供其臺北縣坪林鄉石村尖
      山湖13號之戶籍，供辛○○、申○○在取得選舉權之基準
      日前即94年5月26日申請遷入，而使臺北縣坪林鄉戶政事
      務所將虛報遷入之辛○○、申○○編入「臺北縣第十五屆
      縣長選舉」、「臺北縣第十六屆縣議員選舉」、「臺北縣
      第十五屆鄉鎮市長選舉」選舉人名冊公布確定，辛○○、
      申○○於94年12月3日投票日乃前往投票，而使投票發生
      不正確之結果。
十二、甲○○○實際居住在宜蘭縣蘇澳鎮○○路134號，為使所
      支持之特定候選人於94年12月3日所舉辦之「臺北縣第十
      五屆縣長選舉」、「臺北縣第十六屆縣議員選舉」、「臺
      北縣第十五屆鄉鎮市長選舉」當選，渠明知自己未實際居
      住在台北縣坪林鄉石村尖山湖2之3號，且亦不會真正遷
      入該址居住之事實，竟基於使投票發生不正確結果之犯意
      ，於取得選舉權之基準日前即94年7月5日遷入台北縣坪林
      鄉石村尖山湖2之3號之戶籍，並擔任戶長，而使台北縣
      坪林鄉戶政事務所將虛報遷入之甲○○○編入「臺北縣第
      十五屆縣長選舉」、「臺北縣第十六屆縣議員選舉」、「
      臺北縣第十五屆鄉鎮市長選舉」選舉人名冊公告確定，寅
      ○○於94年12月3日投票日乃前往投票，而使投票發生不
      正確之結果。
十三、壬○○實際居住在台北縣新店市○○路65巷2號，為使所
      支持之特定候選人於94年12月3日所舉辦之「臺北縣第十
      五屆縣長選舉」、「臺北縣第十六屆縣議員選舉」、「臺
      北縣第十五屆鄉鎮市長選舉」當選，渠明知自己未實際居
      住在台北縣坪林鄉粗窟村灣潭7之6號，且亦不會真正遷入
      該址居住之事實，竟基於使投票發生不正確結果之犯意，
      於取得選舉權之基準日前即94年6月6日遷入台北縣坪林鄉
      粗窟村灣潭7之6號之戶籍，並擔任戶長，而使台北縣坪林
      鄉戶政事務所將虛報遷入之壬○○編入「臺北縣第十五屆
      縣長選舉」、「臺北縣第十六屆縣議員選舉」、「臺北縣
      第十五屆鄉鎮市長選舉」選舉人名冊公告確定，壬○○於
      94年12月3日投票日乃前往投票，而使投票發生不正確之
      結果。
十四、許金斐為臺北縣坪林鄉漁光村大舌湖34號之戶長，與子○○為使所支持之特定候選人於94年12月3日所舉辦之「臺
      北縣第十五屆縣長選舉」、「臺北縣第十六屆縣議員選舉
      」、「臺北縣第十五屆鄉鎮市長選舉」當選，渠等均明知
      子○○實際並無居住在該處，且亦不會真正遷入該址居住
      之事實，竟共同基於使投票發生不正確結果犯意之聯絡，
      由許金斐提供其臺北縣坪林鄉漁光村大舌湖34號之戶籍，
      供子○○在取得選舉權之基準日前即94年4月12日申請遷
      入，而使臺北縣坪林鄉戶政事務所將虛報遷入之子○○編
      入「臺北縣第十五屆縣長選舉」、「臺北縣第十六屆縣議
      員選舉」、「臺北縣第十五屆鄉鎮市長選舉」選舉人名冊
      公布確定，子○○於94年12月3日投票日乃前往投票，而
      使投票發生不正確之結果。
十五、案經臺北縣坪林鄉戶政事務所函請臺灣台北地方法院檢察
      署偵查起訴。
      理  由
一、上揭犯罪事實，業據被告亥○○、天○○、丙○○、宇○○
    、戌○○、蔡正足、戊○○、庚○○、己○○、未○○、丁○○、巳○○、午○○、辰○、卯○○○、癸○○、乙○○
    、寅○○、辛○○、申○○、甲○○○、壬○○、子○○等
    均於原審坦承不諱，復有(1)被告午○○、辰○、寅○○、甲○○○、壬○○等人於94年12月7日至95年1月8日行動電話
    之通聯紀錄；(2)臺灣電力股份有限公司及臺灣自來水股份有
    限公司所提供被告天○○、丙○○、宇○○、戌○○、鄭蔡
    足、戊○○、庚○○、己○○、未○○、丁○○、巳○○、
    癸○○（起訴書誤載為張玉蘭）、乙○○、辛○○、申○○
    、子○○、午○○、辰○、卯○○○、寅○○、甲○○○、
    壬○○等人戶籍地及實際居住地之水、電使用情形；(3)臺灣
    台北地方法院檢察署94年4月23日、95年1月12日前往台北縣
    坪林鄉大林村逮魚堀18號之2勘驗筆錄；(4)台北縣政府警察
    局新店分局坪林分駐所戶口查察通報單60紙；(5)台北縣坪林
    鄉戶政事務所94年9月8日北縣坪戶字第0940001187號函、94
    年10月5日北縣坪戶字第0940001295號函附遷入戶籍登記申
    請書、遷入戶籍登記同意書及委託書；(6)被告天○○、丙○○、宇○○、戌○○、酉○○、戊○○、庚○○、己○○、
    未○○、丁○○、巳○○、午○○、辰○、卯○○○、癸○○、乙○○、寅○○、辛○○、申○○、甲○○○、壬○○
    、子○○及同案被告陳光復、丑○○等人經臺北縣政府戶政
    事務所編入中華民國94年12月3日「第十五屆縣長」、「第
    十六屆議員」、「第十五屆鄉鎮市長」選舉臺灣省臺北縣選
    舉人名冊，並於94年12月3日前往投票等證據資料附卷可稽
    ，足徵被告等上開自白與事實相符，應堪採信。被告酉○○
    、戊○○、庚○○、己○○、未○○、丁○○均於本院審理
    時均辯稱：有住該處，為分財產而遷址，非為選舉云云；被
    告巳○○於本院審理時辯稱：在該處做生意，白天去晚上回
    去，為通行證，非為選舉云云；被告午○○於本院審理時辯
    稱：伊有住，那是祖厝，星期六、日有去住，並非全未處該
    處，且非為選舉云云；被告辰○、卯○○○於本院審理時均
    辯稱：星期六日去住，來來去去，並非未住在處，且非未選
    舉云云；被告癸○○、乙○○於本院審理時均辯稱：有常回
    去，因那是公公的家，並非未住該處，且非未選舉云云；被
    告寅○○於本院審理時辯稱：星期六、日有去，在該處種蘭
    花，常常會去看蘭花，並非未住該處，且非未選舉云云；被
    告辛○○、申○○於本院審理時均辯稱：常回去看父親，北
    宜高通車時，為了方便，所以遷戶籍，以辦通行證，非未選
    舉云云；被告甲○○○於本院審理時辯稱：那是自己的房子
    ，有種橘子，會來來去去，非為選舉云云；被告壬○○於本
    院審理時辯稱：房子是自己蓋的，將戶籍遷到那邊，做生意
    已20幾年，非為選舉云云；被告子○○於本院審理時辯稱：
    放假會回去，非為選舉云云。惟查上開犯罪事實，業經被告
    等均於原審坦承不諱，並有上開證據資料在卷可佐，其於本
    院所辯，顯為卸責之詞，不足採信。又被告亥○○於本院審
    理時辯稱：丑○○有去住伊家，非為選舉云云，而證人丑○○、地○○於本院到庭結證稱：丑○○因離婚後怕被前夫打
    擾，透過地○○才將戶籍遷到坪林該址，非為選舉云云，惟
    被告亥○○於原審時就上開犯行，業已坦承不諱，並有上開
    證據資料在卷可稽，況共同被告丑○○在原審亦坦承犯行，
    證人丑○○、地○○於本院到庭所證，顯係迴護之詞，被告
    亥○○於本院所辯，亦為卸責之詞，均不足採信。是本件事
    證明確，被告等上揭犯行足可認定。
二、按刑法第146條第1項之妨害投票結果正確罪，必須行為人主
    觀上具備妨害投票正確結果之故意，而以詐術或其他非法之
    方法，使投票發生不正確之結果或變造投票之結果行為，始
    足以構成本罪，所謂「使投票發生不正確之結果」，乃指行
    為人使投票所得之結果，與真實之結果不相符合之意，亦即
    指因行為人之妨害投票行為而導致投票結果為不正確之「票
    數」而言，此與以該選舉區內有選舉權人數及投票人數為比
    例之投票率，或以投票人數及各候選人得票數為比例之得票
    率無關，亦不以使落選者當選或使當選者落選為必要（參照
    最高法院91年度台上字第376號裁判）。查被告行為後，刑
    法第146條業於96年1月24日修正公布，修正前刑法第146條
    規定：「以詐術或其他非法之方法，使投票發生不正確之結
    果或變造投票之結果者，處5年以下有期徒刑。前項之未遂
    犯罰之。」，而修正後刑法第146條規定：「以詐術或其他
    非法之方法，使投票發生不正確之結果或變造投票之結果者
    ，處5年以下有期徒刑。意圖使特定候選人當選，以虛偽遷
    徙戶籍取得投票權而為投票者，亦同。前二項之未遂犯罰之
    。」，經比較新舊法，修正後刑法第146條並非有利於被告
    ，依刑法第2條第1項前段規定，自應適用行為時即修正前刑
    法第146條，合先敘明。是核前開被告等所為，均係犯修正
    前刑法第146條第1項之妨害投票正確罪。被告天○○與蘇文
    松、陳光復間、被告丙○○與李傳清（業經臺灣台北地方法
    院判處有期徒刑3月，褫奪公權1年，緩刑2年）間、被告宇
    ○○、戌○○與王文生間、被告酉○○、戊○○、庚○○、
    己○○、未○○、丁○○與鄭兩傳間、被告亥○○與丑○○
    間、被告巳○○與鄭張秀敏間、被告午○○與李清輝間、被
    告辰○、卯○○○與曾新得間、被告癸○○、乙○○與曾李
    祝（另行審結）間、被告辛○○、申○○與周專名間、被告
    子○○與許金斐間，分別有犯意聯絡及行為分擔，皆為共同
    正犯。
三、又查被告行為後，刑法第41條第1項關於易科罰金折算標準
    之規定，業於94年2月2日修正公布，並自95年7月1日施行，
    修正前刑法第41條第1項前段規定：「犯最重本刑為5年以下
    有期徒刑以下之刑之罪，而受6個月以下有期徒刑或拘役之
    宣告，因身體、教育、職業、家庭之關係或其他正當事由，
    執行顯有困難者，得以1元以上3元以下折算1日，易科罰金
    。」修正前罰金罰鍰提高標準條例第2條（於95年7月1日修
    正刪除）規定，就其原定數額提高為100倍折算1日，則本件
    被告行為時之易科罰金折算標準，最高得以銀元300元折算1
    日，經折算為新臺幣後，應以新臺幣900元折算為1日。惟修
    正後之刑法第41條第1項前段則規定：「犯最重本刑為5年以
    下有期徒刑以下之刑之罪，而受6個月以下有期徒刑或拘役
    之宣告者，得以新臺幣1千元、2千元或3千元折算1日，易科
    罰金。」，比較新舊法結果，以修正前刑法第41條第1項之
    規定，較有利於被告，則應依刑法第2條第1項前段，適用修
    正前刑法第41條第1項前段規定，定其折算標準。又依公職
    人員選舉罷免法第98條第3項規定：「犯本章之罪或刑法分
    則第6章之妨害投票罪，宣告有期徒刑以上之刑者，並宣告
    褫奪公權。」，僅褫奪公權期間適用刑法第37條第2項之期
    間而已，而刑法第37條第2項之褫奪公權期間並未變更，尚
    不生比較適用問題。再緩刑一律適用新法 (最高法院95．5
    ．23第八次刑庭合議決議)
四、原審就被告天○○、丙○○、宇○○、酉○○、戊○○、庚○○、未○○、丁○○、亥○○、巳○○、午○○、辰○、
    卯○○○、癸○○、乙○○、辛○○、申○○、子○○部分
    適用刑法第2條第1前段、第11條、刑法第28條、第146條第1
    項（修正前）、第37條第2項、第41條第1項（修正前）、刑
    法第74條第1項第1款，公職人員選舉罷免法第98條第3項，
    修正前罰金罰鍰提高標準條例第2條，現行法規定貨幣單位
    折算新台幣條例第2條，並審酌被告天○○、陳光復、丙○○、宇○○、酉○○、戊○○、庚○○、未○○、丁○○、
    亥○○、巳○○、午○○、辰○、卯○○○、癸○○、乙○○、辛○○、申○○、子○○等人共同虛偽遷入戶籍，影響
    純正選舉之風氣，並對其他候選人造成不公平之競爭、其等
    參與本件犯罪之程度、情節輕重、犯後坦承犯行之態度及被
    告等之素行等一切情狀，而均分別量處有期徒刑3月，並諭
    知易科罰金折算標準，又上開被告等均未曾因故意犯罪受有
    期徒刑以上刑之宣告或前因故意犯罪受有期徒刑以上刑之宣
    告，執行完畢後5年內未曾因故意犯罪受有期徒刑以上刑之
    宣告，渠等因一時短於思慮致罹刑章，經此教訓後，當知所
    警惕，且尚屬情有可原，所生危害亦屬有限，惡行非鉅，認
    尚無逕對渠等施以短期自由刑之必要，均併予諭知緩刑及依
    公職人員選舉罷免法第98條第3項、刑法第37條第2項規定宣
    告褫奪公權1年，經核其認事用法均無違誤，量刑亦屬妥適
    。被告亥○○上訴，仍執陳詞否認犯罪為由，指摘原判決不
    當，提起上訴，為無理由；檢察官上訴以併辦部分（被告亥
    ○○除外）與上開犯罪事實間為連續犯關係為由，指摘原判
    決不當，提起上訴，惟本院認併辦部分與本案間無裁判上一
    罪之關係，是檢察官上訴亦無理由（詳如後述），均應予駁
    回。又被告行為後，刑法第146條業於96年1月24日修正公布
    ，增訂之第2項之規定，然依刑法第2條第1項規定，以適用
    行為時法為原則，惟如裁判時法有利於行為人，則例外適用
    裁判時法。以往實務見解，認原判決未及比較適用新舊法時
    ，上訴後，雖比較結果以舊法有利於行為人，而原判決別無
    其他撤銷事由，仍應由本院以此為由撤銷改判。惟修正後之
    規定係以適用行為時法為原則，因此原判決雖未及比較適用
    ，然上訴本院後，關於刑法第146條之規定，經比較新舊法
    ，行為後之法律並非較有利於行為人，仍應適用行為時法，
    則原判決適用行為時法即無不當，自不構成撤銷之事由，併
    予敘明。
五、原審就被告戌○○、己○○、寅○○、甲○○○、壬○○據
    以論罪科刑，固非無見。惟查，被告戌○○、己○○部分，
    因被告戌○○前因賭博案件，業經判處有期徒刑2月確定，
    於81年3月23日執行完畢，被告己○○前因違反麻醉藥品管
    理條例案件，業經判處有期徒刑8月確定，並於83年11月16
    日執行完畢，均應係前因故意犯罪受有期徒刑以上刑之宣告
    ，執行完畢後，5年以內未曾因故意犯罪受有期徒刑以上刑
    之宣告，有本院被告前案紀錄表可參，而原審以其符合刑法
    第74條第1項第1款，自有未合；另就被告寅○○、甲○○○
    、壬○○部分，原審於主文論以被告等為共同正犯，然於理
    由內未予敘明，顯有主文與理由矛盾，而其等並無共犯，原
    判決主文諭知共犯，均有未洽，檢察官上訴（詳如後述）雖
    無理由，然原判決既有前述之可議，仍屬無可維持，應由本
    院將原判決此部分撤銷改判。爰審酌被告戌○○、林明郎與
    其他共同被告共同虛偽遷入戶籍，被告寅○○、甲○○○、
    壬○○以虛偽遷入戶籍之方式，影響純正選舉之風氣，並對
    其他候選人造成不公平之競爭、其等參與本件犯罪之程度、
    情節輕重、犯後曾坦承犯行之態度及、被告等之素行等一切
    情狀，分別量處如主文第2項、第3項所示之刑，並依修正前
    刑法第41條第1項前段之規定，諭知易科罰金之折算標準。
    並依公職人員選舉罷免法第98條第3項及刑法第37條第2項規
    定，均併予宣告褫奪公權1年，以資懲儆；另被告寅○○、
    甲○○○、壬○○等人均未曾因故意犯罪受有期徒刑以上刑
    之宣告，被告鄭惠岳、己○○前因故意犯罪受有期徒刑以上
    刑之宣告，執行完畢後5年內未曾因故意犯罪受有期徒刑以
    上刑之宣告，已如前述，渠等因一時短於思慮致罹刑章，經
    此教訓後，當知所警惕，且尚屬情有可原，其等所生危害亦
    屬有限，惡行非鉅，是本院認尚無逕對其等施以短期自由刑
    之必要，故上開宣告之刑，以暫不執行為適當，爰均諭知緩
    刑2年，以啟自新。
六、移送併辦意旨（95年度偵字第15803號）另以：被告天○○
    、丙○○、宇○○、戌○○、酉○○、戊○○、庚○○、己○○、未○○、丁○○、巳○○、午○○、辰○、卯○○○
    、癸○○、乙○○、寅○○、辛○○、申○○、甲○○○、
    壬○○、子○○等人承前犯意，明知於94年12月3日之後，
    並無實際居住在前述戶籍地，竟利用已虛報遷入上開戶籍地
    之事實，使台北縣坪林鄉戶政事務所將其等編入「台北縣第
    18 屆鄉鎮市民代表暨村里長選舉」選舉人名冊公告確定，
    其等復於95年6月10日投票日前往投票，而使投票發生不正
    確之結果，因認其等涉犯刑法第146條第1項之妨害投票正確
    罪嫌，且此部分與前開案件之時間緊接、手法相同，所犯係
    構成要件相同之罪名，顯係基於概括犯意為之，而有連續犯
    之裁判上一罪關係云云。惟按連續犯之所謂出於概括犯意，
    必須其多次犯罪行為自始均在一個預定犯罪計劃以內，出於
    主觀上始終同一犯意之進行，若中途另有新犯意發生，縱所
    犯為同一罪名，究非連續其初發的意思，即不能成立連續犯
    （最高法院70年台上字第6296號判例意旨參照），又公職人
    員選舉罷免法第15條第1項規定，有選舉權人在各該選舉區
    繼續居住4個月以上者，為公職人員選舉各選舉區之選舉人
    ，依其文義解釋，係以有選舉權人在各該選舉區繼續居住4
    個月以上，為取得各選舉區選舉人資格之要件，因此，遷入
    戶籍時乃取得各該選舉區選舉人資格之準備動作，查被告天
    ○○、丙○○、宇○○、戌○○、酉○○、戊○○、庚○○
    、己○○、未○○、丁○○、巳○○、午○○、辰○、卯○○○、癸○○、乙○○、寅○○、辛○○、申○○、甲○○○、壬○○、子○○等人係因「臺北縣第十五屆縣長選舉」
    、「臺北縣第十六屆議員選舉」、「臺北縣第十五屆鄉鎮市
    長選舉」分別自94年4月至7月間向台北縣坪林鄉戶政事務所
    申請遷入戶籍，並於同年12月3日投票日前往投票，使該次
    投票發生不正確之結果，然「台北縣第18屆鄉鎮市民代表暨
    村里長選舉」係於95年6月10日舉行投票，縱被告等並前往
    投票（併辦部分），然該次投票日距離其等遷入戶籍之時間
    約長達1年，況該二次選舉之候選人不同，自無可能自始即
    在同一預定犯罪計畫中，顯難認該部分與起訴部分係基於概
    括犯意所為。故尚難僅以其等為使所支持之特定候選人於94
    年12 月3日所舉辦之選舉當選，而虛報遷入戶籍之行為，即
    遽認其等事後之各項選舉有何連續犯之裁判上一罪關係。是
    移送併辦部分與本案論罪科刑部分之妨害投票犯行間，並無
    連續犯之裁判上一罪關係，檢察官上開移送併辦部分即非本
    案起訴效力所及，非本院所得審究，應將此併辦案件退由檢
    察官另為適法之處理。
據上論斷，應依刑事訴訟法第368條、第369條第1項前段、第364
條、第299條第1項前段，刑法第2條第1項前段、第11條、刑法第
28 條、第146條第1項（修正前）、第41條第1項前段（修正前）
、第37條第2項、刑法第74條第1項第1款、第2款，公職人員選舉
罷免法第98條第3項，修正前罰金罰鍰提高標準條例第2條，現行
法規所定貨幣單位折算新台幣條例第2條，判決如主文。
本案經檢察官沈明彥到庭執行職務。
中　　華　　民　　國　　96　　年　　2 　　月　　14　　日
　　　　　　　　　刑事第8 庭審判長法　官　鄭文肅
　　　　　　　　　　　　　　　　  法　官　陳貽男
　　　　　　　　　　　　　　　　  法　官　張明松
以上正本證明與原本無異。
如不服本判決，應於收受送達後10日內向本院提出上訴書狀，其
未敘述上訴之理由者並得於提起上訴後10日內向本院補提理由書
（均須按他造當事人之人數附繕本）。
                                  書記官  柯月英
中　　華　　民　　國　　96　　年　　2 　　月　　15　　日
附錄本判決論罪之法條：
修正前刑法第146條
以詐術或其他非法之方法，使投票發生不正確之結果或變造投票
之結果者，處5年以下有期徒刑。
前項之未遂犯罰之。
